臺灣臺北地方法院刑事判決　　　　　　100年度審訴字第214號
公　訴　人　臺灣臺北地方法院檢察署檢察官
被　　　告　廖曼君
選任辯護人　潘明彥律師
　　　　　　魏雯祈律師
　　　　　　陳郁仁律師
上列被告因偽造文書案件，經檢察官提起公訴（100 年度偵字第
9790、9791號），被告於準備程序中為有罪之陳述，本院合議庭
裁定改由受命法官獨任以簡式審判程序審理，判決如下：
    主      文
廖曼君犯行使偽造私文書罪，處有期徒刑肆月，如易科罰金，以
銀元參佰元即新臺幣玖佰元折算壹日，減為有期徒刑貳月，如易
科罰金，以銀元參佰元即新臺幣玖佰元折算壹日，如附表所示偽
造之「廖永吉」署名共肆枚均沒收；又犯使公務員登載不實罪，
處有期徒刑參月，如易科罰金，以新臺幣壹仟元折算壹日。應執
行有期徒刑肆月，如易科罰金，以銀元參佰元即新臺幣玖佰元折
算壹日。緩刑參年。如附表所示偽造之「廖永吉」署名共肆枚均
沒收。
    事實及理由
一、本案之犯罪事實、證據，除證據部分補充：「被告於本院訊
    問時之自白」外，餘均引用如附件檢察官起訴書之記載。
二、本案被告廖曼君所犯偽造文書罪，非為死刑、無期徒刑、最
    輕本刑為3 年以上有期徒刑之罪，或高等法院管轄第一審案
    件，且被告等於本院準備程序中，先就被訴事實為有罪之陳
    述，於經告知被告等簡式審判程序之旨，並聽取公訴人、被
    告及辯護人之意見後，由本院合議庭裁定適用簡式審判程序
    。
三、就犯罪事實一、部分，被告行為後，刑法業於民國94年2 月
    2 日修正公布，並於95年7 月1 日施行。按行為後法律有變
    更者，適用行為時之法律，但行為後之法律有利於行為人者
    ，適用最有利於行為人之法律，現行刑法第2 條第1 項訂有
    明文。此條規定乃與刑法第1 條罪刑法定主義契合，而貫徹
    法律禁止溯及既往原則，係規範行為後法律變更所生新舊法
    律比較適用之準據法，是刑法第2 條本身雖經修正，但刑法
    第2 條既屬適用法律之準據法，本身尚無比較新舊法之問題
    ，應一律適用裁判時之現行刑法第2 條規定以決定適用之刑
    罰法律，先予辨明。又以本次刑法修正之比較新舊法，應就
    罪刑有關之共犯、未遂犯、想像競合犯、牽連犯、連續犯、
    結合犯，以及累犯加重、自首減輕暨其他法定加減原因（如
    身分加減）與加減例等一切情形，綜其全部罪刑之結果而為
    比較，最高法院95年5 月23日著有95年度第8 次刑庭會議決
    議可資參照。經查：
 (一) 被告於行為時之刑法第41條第1 項前段規定：「犯最重本
      刑為5 年以下有期徒刑以下之刑之罪，而受6 個月以下有
      期徒刑或拘役之宣告，因身體、教育、職業、家庭之關係
      或其他正當事由，執行顯有困難者，得以1 元以上3 元以
      下折算1 日，易科罰金」，又被告行為時之易科罰金折算
      標準，修正前罰金罰鍰提高標準條例第2 條前段（已廢止
      ）規定，就其原定數額提高為100 倍折算1 日，則本案被
      告行為時之易科罰金折算標準，如以銀元300 元折算1 日
      ，經折算為新臺幣後，即應以新臺幣900 元折算為1 日。
      惟95年7 月1 日修正公布施行之刑法第41條第1 項前段則
      規定：「犯最重本刑為5 年以下有期徒刑以下之刑之罪，
      而受6 個月以下有期徒刑或拘役之宣告者，得以新臺幣1,
      000 元、2,000 元或3,000 元折算1 日，易科罰金」，比
      較修正前後之易科罰金折算標準，以95年7 月1 日修正公
      布施行前之規定，較有利於被告，則應依刑法第2 條第 1
      項前段，適用修正前刑法第41條第1 項前段規定，定被告
      之易科罰金折算標準。
 (二) 參照最高法院95年5 月23日第8 次刑事庭會議決議，依刑
      法第51條定應執行刑時，被告於裁判確定前犯數罪，其中
      一罪在新法施行前者，亦應為新舊法之比較。本案被告於
      裁判確定前犯數罪，其中犯罪事實一、部分之犯行係於刑
      法修正施行前犯之，故應為新舊法之比較。按修正前刑法
      第51條規定：「數罪併罰，分別宣告其罪之刑，依左列各
      款定其應執行者：」其中第5 款規定：「宣告多數有期徒
      刑者，於各刑中之最長期以上，各刑合併之刑期以下，定
      其刑期。但不得逾20年。」修正後刑法第51條第5 款則規
      定：「宣告多數有期徒刑者，於各刑中之最長期以上，各
      刑合併之刑期以下，定其刑期。但不得逾30年。」是應執
      行刑之上限已由20年提高為30年，經比較結果，修正後刑
      法並無較有利於行為人，依刑法第2 條第1 項前段規定，
      自應依修正前刑法第51條規定，定其應執行之刑。
 (三) 被告行為後，刑法第74條雖亦修正公布，惟緩刑之規定，
      並非關於行為可罰性之刑罰法律規範，係屬刑之執行規範
      ，應無新刑法第2條第1項之適用，故犯罪在新法施行前，
      於新刑法施行後裁判，關於緩刑之宣告，自應適用新刑法
      第74條之規定，此有前揭最高法院 95年度第8次刑事庭會
      議紀錄可考。
 (四) 沒收係屬從刑，應附屬於主刑，除法律有特別規定者外，
      依主刑所適用之法律，尚無新舊法比較之餘地。
 (五) 依上開新舊刑法之各條文規定之情形，經綜合整體比較全
      部罪刑規定之結果，以修正施行前之舊刑法規定，較有利
      於被告；依現行刑法第2 條第1 項前段所定「從舊從輕」
      原則，自應整體適用修正前之刑法規定論處（最高法院97
      年度台上字第2545號、99年度台上字第2184號判決意旨參
      照）。
四、按南山人壽保險股份有限公司（下稱南山人壽）投資型保險
    要保書、重要事項告知書及主約說明，均係以文字為一定之
    意思表示，表示本人同意申辦南山人壽投資型保險，屬私文
    書之一種。次按刑法第214 條使公務員登載不實罪之成立，
    以明知為不實之事項，而使公務員登載於職務上所掌之公文
    書，且足以生損害於公眾或他人為要件；該罪之成立須一經
    他人之聲明或申報，公務員即有登載之義務，並依其所為之
    聲明或申請予以登載，而屬不實之事項者，始足構成（最高
    法院69年台上732 號、73年台上字第1710號判例意旨參照）
    。查土地所有權狀，因滅失請求補給者，應敘明滅失原因，
    檢附有關證明文件，經地政機關公告30日，公告期滿無人就
    該滅失事實提出異議後補給之；申請土地所有權狀或他項權
    利證明書補給時，應由登記名義人敘明其滅失之原因，檢附
    切結書或其他有關證明文件，經登記機關公告30日，並通知
    登記名義人，公告期滿無人提出異議後，登記補給之，土地
    法第79第2 款及土地登記規則第155 條第1 項分別定有明文
    。準此，地政機關一經受理即應依當事人之申請將書狀「滅
    失」（含毀損、遺失）之事由，登載於職務上所掌管製作之
    公文書公告上對外發布，地政機關對於公告上所載土地所有
    權狀是否滅失之事實，並無實質審查之權限，僅有形式審核
    所應檢具之文件是否齊備之餘地。
五、核被告所為，就犯罪事實一、部分，係犯刑法第216 條、第
    210 條之行使偽造私文書罪；就犯罪事實二、部分，係犯刑
    法第214 條之使公務員登載不實文書罪。被告在附表所示南
    山人壽要約書、重要事項告知書及主約說明上偽造「廖永吉
    」署名，係偽造私文書之部分行為，而偽造私文書之低度行
    為，復為行使偽造私文書之高度行為所吸收，均不另論罪。
    被告先後於附表所示南山人壽要約書、重要事項告知書及主
    約說明上偽造「廖永吉」署名，係基於單一犯意而在密切接
    近之時間及地點內接續為之，應為接續犯，僅論以一罪。被
    告所犯上開行使偽造私文書罪及使公務員登載不實文書罪，
    犯意各別，罪名互殊，應分論併罰。審酌被告之素行，為圖
    一時私利，冒簽本案被害人署名，而偽造上開文件，影響社
    會互信互賴之善良風氣，又其以謊報本案建物及土地所有權
    狀遺失申請補發之方式，重新申請補發新所有權狀，損害地
    政事務所對於所有權狀補發管理之正確性，且對被害人造成
    損害，兼衡被告之犯罪之動機、目的、手段、生活狀況、智
    識程度，與被害人之關係，迄今未與被害人成立和解，賠償
    損失，惟犯後坦承犯行之態度，暨檢察官具體求刑等一切情
    狀，分別量處如主文所示之刑，及易科罰金之折算標準，並
    定其應執行之刑，及易科罰金之折算標準。另被告就犯罪事
    實一、部分，係於96年4 月24日前所為之犯行，合於中華民
    國九十六年罪犯減刑條例之減刑條件，應依該條例第2 條第
    1 項第3 款、第7 條、第9 條之規定減其宣告刑2 分之1 。
    又被告前未曾因故意犯罪受有期徒刑以上刑之宣告，有臺灣
    高等法院被告前案紀錄表1 紙在卷可參，其因一時失慮，觸
    犯刑章，目前服務於南山人壽，顯有正職，所為收入尚須扶
    養兩位幼兒，負擔家中經濟開銷，如為刑之執行，將致其失
    業、家庭破裂、親人失養，被告經此教訓，自當知所警惕而
    無再犯之虞，本院綜核各情，認上述對被告所宣告之刑以暫
    不執行為適當，併予宣告緩刑3 年，以啟自新。如附表所示
    南山人壽要約書、重要事項告知書及主約說明上偽造之「廖
    永吉」署名共4 枚，不問屬於犯人與否，均依刑法第219 條
    規定宣告沒收。
據上論斷，應依刑事訴訟法第273條之1第1項、第299條第1 項前
段、第310 條之2 、第454 條第2 項，刑法第2 條第1 項前段、
第210 條、第216 條、第214 條、第219 條、修正前（下同）第
41條第1 項前段、第51條第5 款、現行第74條第1 項第1 款，已
廢止罰金罰鍰提高標準條例第2 條，現行法規所定貨幣單位折算
新臺幣條例第2 條，刑法施行法第1 條之1 ，中華民國九十六年
罪犯減刑條例第2 條第1 項第3 款、第7 條、第9 條，判決如主
文。
本案經檢察官徐文豪到庭執行職務
中    華    民    國   100    年    12    月    9     日
                  刑事第二十庭    法  官  詹慶堂
以上正本證明與原本無異。
如不服本判決應於收受送達後10日內向本院提出上訴書狀，並應
敘述具體理由；其未敘述上訴理由者，應於上訴期間屆滿後20日
內向本院補提理由書（均須按他造當事人之人數附繕本）「切勿
逕送上級法院」。
                                  書記官  蔡易霖
中    華    民    國   100    年    12    月    9     日
附錄本案所犯法條全文：
刑法第210條
偽造、變造私文書，足以生損害於公眾或他人者，處5 年以下有
期徒刑。
刑法第214條
明知為不實之事項，而使公務員登載於職務上所掌之公文書，足
以生損害於公眾或他人者，處 3 年以下有期徒刑、拘役或 5 百
元以下罰金。
刑法第216條
行使第210條至第215條之文書者，依偽造、變造文書或登載不實
事項或使登載不實事項之規定處斷。
附表：
┌───────────┬───────┬───────┐
│文書名稱              │欄    位      │偽造之署押    │
├───────────┼───────┼───────┤
│南山人壽投資型保險要保│要保人簽名欄  │偽造「廖永吉」│
│書                    │              │署名1枚       │
├───────────┼───────┼───────┤
│同    上              │被保險人同意暨│偽造「廖永吉」│
│                      │簽名欄        │署名1枚       │
├───────────┼───────┼───────┤
│重要事項告知書        │要保人簽名欄  │偽造「廖永吉」│
│                      │              │署名1枚       │
├───────────┼───────┼───────┤
│主約說明              │要保人簽名欄  │偽造「廖永吉」│
│                      │              │署名1枚       │
└───────────┴───────┴───────┘